臺灣臺南地方法院民事判決
110年度訴字第1559號
原      告  京城商業銀行股份有限公司

法定代理人  戴誠志  
訴訟代理人  季佩芃律師
被      告  王慶勇  
            李松岳  
上列當事人間請求確認抵押權不存在等事件，本院於民國110年1
2月23日言詞辯論終結，判決如下：
    主      文
一、確認被告就附表一所示土地，於民國90年6月4日以南麻字第
    039330號登記之普通抵押權，所擔保之債權在逾債權本金新
    臺幣800,000元部分不存在。 
二、原告其餘之訴駁回。
三、訴訟費用新臺幣22,879元，其中新臺幣11,439元由被告負擔
    ，其餘新臺幣11,440元由原告負擔。
    事實及理由
一、確認法律關係之訴，非原告有即受確認判決之法律上利益者
    ，不得提起之，民事訴訟法第247條第1項前段定有明文。所
    謂即受確認判決之法律上利益，係指法律關係之存否不明確
    ，原告主觀上認其在法律上之地位有不安之狀態存在，且此
    種不安之狀態，能以確認判決將之除去者而言（最高法院52
    年台上字第1240號判例意旨）。本件原告主張如附表一所示
    之土地（下稱系爭土地）設定如附表二所示普通抵押權（下
    稱系爭抵押權）所擔保之債權不存在等情，既為被告否認，
    則系爭抵押權所擔保之債權是否存在即不明確，而原告為被
    告王慶勇之債權人，有本院核發之債權憑證、繼續執行紀錄
    表在卷可稽，則系爭土地亦為王慶勇清償原告債權之擔保，
    有無系爭抵押權之負擔存在，將影響原告之債權能否透過法
    院強制執行而受償，則系爭抵押權之存在對原告在私法上之
    地位即有受侵害之危險，且此項危險得以確認判決除去之，
    揆之前開說明，原告提起本件確認之訴以排除此項危險，有
    即受確認判決之法律上利益，合先敘明。
二、原告起訴主張：
㈠、被告王慶勇與訴外人王慶仁積欠原告新臺幣（下同）12,304,
    157元及利息、違約金，迄今尚未清償。原告前聲請查封拍
    賣被告王慶勇所有如附表一所示系爭土地，因系爭土地設定
    附表二系爭抵押權予被告李松岳，經執行法院通知原告拍賣
    無實益而換發債權憑證結案。被告間所成立擔保債權債務關
    係之債權性質為何，若本件依該債權性質及債權發生後有時
    效完成之可能性，然被告李松岳迄今未為請求，原告為保全
    其權益，自得主張時效消滅，又基於抵押權之從屬性，系爭
    抵押權亦失所附麗，應屬無效或歸於消滅，應許抵押人即被
    告王慶勇請求抵押權人即被告李松岳塗銷系爭抵押權登記，
    被告王慶勇怠於行使其權利，原告自得代位被告王慶勇行使
    其權利。為此，原告依民法第242條、第767條第1項中段之
    規定，提起本件訴訟。
㈡、對被告抗辯之陳述：
  ⒈被告辯稱其二人間有2,500,000元之借貸關係，惟被告所述借
    款在90年6月8日以後才成立，系爭抵押權於90年6月4日即辦
    理登記，依最高法院98台上字第922號判決意旨所示，債權
    應在抵押權設立前或當時即已存在，則系爭抵押權擔保範圍
    不及於被告二人所稱之借款。
  ⒉系爭抵押權擔保債權之清償日為90年11月30日，若被告間之
    借貸關係果真存在，被告李松岳之請求權至105年11月30日
    罹於15年時效而消滅，被告李松岳於消滅時效完成後，5年
    間不實行系爭抵押權，系爭抵押權亦至110年11月30日罹於5
    年除斥期間。被告辯稱陸續清償，但被告均未提出清償證明
    ，原告否認被告王慶勇有清償之事實。
㈢、並聲明：
  ⒈確認被告就附表一土地所設定如附表二所示系爭抵押權所擔
    保之債權不存在。
  ⒉被告李松岳應將附表二所示系爭抵押權設定登記予以塗銷。
三、被告則以：
㈠、被告王慶勇因資金需求（要向諸多銀行繳利息）而向被告李
    松岳借款，被告李松岳要求將系爭土地設定系爭抵押權始有
    保障才願意借款，被告王慶勇於90年6月4日將系爭土地設定
    系爭抵押權予被告李松岳，被告李松岳於90年6月8日交付現
    金500,000元予被告王慶勇，被告王慶勇清償銀行利息後，
    將剩餘現金170,000元存入自己台南市第五信用合作社帳戶
    內（社號：190；帳號：00000000000000，下稱系爭帳戶，
    又台南市第五信用合作社於91年間已由陽信商業銀行股份有
    限公司概括承受），另被告李松岳於90年6月13日匯款2,000
    ,000元至系爭帳戶內，以上合計2,500,000元，足見被告二
    人間確有借貸關係。
㈡、被告王慶勇的太太李芳姿是被告李松岳的妹妹，被告二人為
    親戚，所以沒有寫借據，沒有約定利率，沒有簽立本票，反
    正有系爭抵押權作為物保。系爭抵押權擔保之債權記載90年
    11月30日為清償日，因為借錢的時候確實說是短暫的，當時
    沒有危機感，到了清償日才還不出來，被告李松岳也想著還
    有系爭抵押權作為保障，所以沒有一再催款或實行抵押權、
    拍賣抵押物。又被告王慶勇於年節或親戚聚會時，會陸續透
    過太太（即李松岳妹妹）以不定額現金予以清償債務，一年
    還不到100,000元，清償時雙方會核對還剩下多少金額，未
    刻意記帳，目前剩餘800,000元未清償，用現金清償是因為
    信用不好，因為有陸續清償，本件有中斷時效之事由。
㈢、並聲明：原告之訴駁回。
四、得心證之理由：
㈠、當事人主張有利於己之事實者，就其事實有舉證之責任，民
    事訴訟法第277條前段定有明文。而確認法律關係不存在之
    訴，如被告主張其法律關係存在時，應由被告負舉證責任(
    最高法院42年台上字第170號判例意旨)。消費借貸，係當事
    人一方移轉金錢或其他代替物之所有權於他方，而約定他方
    以種類、品質、數量相同之物返還之契約，民法第474條定
    有明文，故消費借貸之成立，以貸與人已將金錢或其他代替
    物交付借用人及貸與人與借用人間有消費借貸之合意為其要
    件，故當事人之一方主張他造間消費借貸關係不存在時，應
    由他造就消費借貸之要件即交付金錢或代替物及本於消費借
    貸之意思而交付及收受金錢之事實負舉證責任。又各當事人
    就其所主張有利於己之事實，均應負舉證之責，故一方如已
    有適當之證明者，相對人欲否認其主張，即不得不更舉反證
    (最高法院19年上字第2345號判例意旨)。 
㈡、經查，被告辯稱被告李松岳於90年6月8日交付現金500,000元
    予被告王慶勇，被告王慶勇清償銀行欠款利息後，將剩餘現
    金170,000元存入系爭帳戶內，另被告李松岳於90年6月13日
    匯款2,000,000元至系爭帳戶，並提出系爭帳戶交易明細為
    證（見本院卷第139至141頁），就交易明細觀之，被告王慶
    勇於90年6月8日以現金170,000元存入系爭帳戶，但不足以
    證明被告李松岳有交付借款500,000元予被告王慶勇，又被
    告李松岳於90年6月13日匯款2,000,000元至被告王慶勇系爭
    帳戶，足認被告二人間至少有2,000,000元之金錢往來。
㈢、抵押權為擔保物權，以擔保之債權存在為前提，倘擔保債權
    並未發生，抵押權即失所附麗，縱有抵押權登記，亦屬無效
    ，抵押人得請求塗銷。而一般抵押權成立上之從屬性，僅關
    乎該抵押權之效力，且當事人為借款債務設定一般抵押時，
    【先為設定登記，再交付金錢之情形，所在多有】，貸與人
    人也害怕交付金錢後，借款人不見蹤影或不配合辦理抵押權
    登記（如不出具印鑑），自不得因設定登記在先，即反推必
    然貸與人於設定前或同日已交付金錢，或指已交付金錢為常
    態事實。原告固以借款、匯款時間在90年6月4日之後為由，
    主張系爭抵押權擔保範圍不及於被告李松岳前開匯款金額云
    云。惟被告王慶勇於90年6月4日設定系爭抵押權後，被告李
    松岳基於物保已辦妥，於90年6月13日匯款2,000,000元至被
    告王慶勇系爭帳戶，前後不過9日，實與民間借款習慣相符
    ，即設定前被告二人已約妥辦畢抵押權登記後再交付金錢。
    又消費借貸除交付金錢之要物性，尚須有消費借貸之合意，
    固然被告二人間金錢往來有諸多可能（如贈與、返還款項）
    ，然被告王慶勇於李松岳匯款2,000,000元前數日設定系爭
    抵押權予李松岳，亦可證明二人間之金錢往來應為消費借貸
    。揆諸首揭說明，被告應係約定此2,000,000元借款債權為
    系爭抵押權所擔保之債權（另500,000元部分本院認為被告
    舉證不足）。從而，系爭抵押權並未違反抵押權設定之發生
    上從屬性，應可認定系爭抵押權「成立時」該2,000,000元
    借款債權為系爭抵押權所擔保之債權。
㈣、原告復主張縱被告二人間有消費借貸，借款請求權及系爭抵
    押權行使均已罹於15年時效及5年除斥期間云云。惟被告二
    人皆稱被告王慶勇陸續有以不定額現金清償，目前剩餘800,
    000元未清償等語。衡情，被告王慶勇為被告李松岳之妹婿
    ，渠二人基於親屬親情及信賴，均以現金還款而未記帳，固
    未能舉證「部分清償」之事實，然本院既已認定被告間至少
    有2,000,000元之借貸關係，則被告李松岳於90年11月30日
    後十餘年來均未實行系爭抵押權、未聲請拍賣抵押物，亦堪
    予佐證被告二人親戚情誼及被告王慶勇應有陸續還款，被告
    李松岳基於個人對債權保全之處分及有還款之情而不欲實行
    ，況被告二人所辯借款債權本金僅餘800,000元，亦非辯稱
    如借款2,000,000元全未清償或如1,900,000元未清償，足認
    被告所辯非虛，是其二人間借款債權因被告王慶勇之承認、
    陸續清償而有中斷時效之效果，原告代位被告王慶勇向被告
    李松岳主張時效抗辯，即難採信。
㈤、被告二人既供稱借款債權僅餘800,000元，而抵押權之性質係
    從屬債權，則系爭抵押權依抵押權從屬性原則，僅於800,00
    0元之範圍內存在，即所擔保之債權在逾債權本金800,000元
    部分已不存在。又抵押權為從物權，以主債權之存在為其存
    在之前提，故如主債權因清償、免除、抵銷或其他原因而消
    滅時，則抵押權自亦當然隨之消滅。惟如主債權一部消滅時
    ，則否。此乃基於抵押權不可分性所使然。而抵押權所擔保
    之主債權未全部消滅前，抵押人尚不得請求塗銷該抵押權設
    定登記（最高法院85年度台上字第227號判決意旨）。系爭
    抵押權擔保之債權尚未全部清償、免除或消滅，已如前述，
    因此原告請求被告李松岳塗銷系爭抵押權設定全部，應予駁
    回
五、綜上所述，被告李松岳對被告王慶勇尚有800,000元之借款
    債權存在，則原告起訴確認系爭抵押權所擔保之債權逾債權
    本金800,000元部分不存在，此部分為有理由，應予准許，
    逾此部分之請求，為無理由，應予駁回。又系爭抵押權所擔
    保之債權，既尚未經被告王慶勇全部清償，則原告代位訴請
    被告李松岳塗銷系爭抵押權設定登記，亦屬無據，應予駁回
    。
六、法院為終局判決時，應依職權為訴訟費用之裁判；各當事人
    一部勝訴，一部敗訴者，其訴訟費用，由法院酌量情形，命
    兩造以比例分擔或命一造負擔，或命兩造各自負擔其支出之
    訴訟費用。民事訴訟法第87第1項、第79條分別定有明文。
    經核本件訴訟費用額為22,879元（即第一審裁判費），而原
    告之訴為一部有理由，一部無理由，惟本院審酌案情，認訴
    訟費用應由被告負擔11,439元，其餘11,440元由原告負擔。
七、本件事證已臻明確，兩造其餘攻擊防禦方法及舉證，核與本
    判決之結果不生影響，爰不另為贅論，附此敘明。
八、據上論結，原告之訴為一部有理由，一部無理由，判決如主
    文。
中　　華　　民　　國　　110 　年　　12　　月　　30　　日
               　 民事第三庭     法　官　羅郁棣
以上正本證明與原本無異。
如不服本判決，應於送達後20日內向本院（台南市○○路0段000
號）提出上訴狀（須按他造當事人人數附繕本）。
中　　華　　民　　國　　111 　年　　1 　　月　　3 　　日
　　　　　　　                   書記官  周玉茹

附表一：
編號 不動產 面積 （平方公尺） 所有權人 權利範圍 1 臺南市○○區○○○段0○0號 4,955 王慶勇 274400分之37813 2 臺南市○○區○○○段0○0號 9,363 王慶勇 117600分之18358 3 臺南市○○區○○○段0○0號 567 王慶勇 585分之67 
　　　
附表二：　　　
抵押土地坐落 臺南市○○區○○○段0○0號土地（設定權利範圍274400分之37813） 臺南市○○區○○○段0○0號土地（設定權利範圍117600分之18358） 臺南市○○區○○○段0○0號土地（設定權利範圍585分之67）       收件字號 抵押權人 債務人 登記日期 擔保債權金額 （新臺幣） 存續期間 清償日期 南麻字第039330號 李松岳 王慶勇 90年6月4日 2,500,000元 自90年5月30日至90年11月30日 90年11月30日